臺灣高等法院刑事判決
110年度原上易字第17號
上  訴  人  臺灣基隆地方檢察署檢察官
被      告  吳銘盛


上列上訴人因被告違反毒品危害防制條例案件，不服臺灣基隆地
方法院110年度原易字第1號，中華民國110年1月12日第一審判決
（聲請簡易判決處刑案號：臺灣基隆地方檢察署109年度撤緩毒
偵字第159號），提起上訴，本院判決如下：
    主  文
上訴駁回。
    理  由
一、聲請簡易判決處刑意旨略以：被告甲○○基於施用第二級毒品
    甲基安非他命之犯意，於民國108年2月3日下午4時20分許，
    在基隆市○○區○○街000巷0號2樓住處廁所內，以將甲基安非
    他命置入玻璃球吸食器內後用火加熱燒烤，吸食所產生煙霧
    之方式，施用甲基安非他命1次。嗣於同年月4日下午3時20
    分許，自行到基隆市警察局第二分局八斗子派出所自首施用
    毒品犯行，復經警方採集其尿液送驗，結果呈安非他命、甲
    基安非他命陽性反應。因認被告涉犯毒品危害防制條例第10
    條第2項之施用第二級毒品罪嫌云云。
二、按刑事訴訟法第303條第1款規定，案件有起訴之程序違背規
    定之情形者，應諭知不受理之判決。次按犯毒品危害防制條
    例第10條之罪者，檢察官應聲請法院裁定，或少年法院（地
    方法院少年法庭）應先裁定，令被告或少年入勒戒處所觀察
    、勒戒，其期間不得逾2月；第20條第1項及第23條第2項之
    程序，於檢察官先依刑事訴訟法第253條之1第1項、第253條
    之2之規定，為附命完成戒癮治療之緩起訴處分時，或於少
    年法院（地方法院少年法庭）認以依少年事件處理法程序處
    理為適當時，不適用之，毒品危害防制條例第20條第1項、
    第24條第1項分別定有明文。又現行毒品危害防制條例對於
    施用第一級或第二級毒品罪者，進入司法程序之戒癮治療方
    式，係採取「觀察、勒戒或強制戒治」與「附命完成戒癮治
    療之緩起訴處分」雙軌制，其目的同在給予施用毒品者戒毒
    自新機會。是以，被告既同意參加「戒癮治療」，並由檢察
    官採行「附命緩起訴」方式，且完成「附命緩起訴」所採用
    之戒癮治療，事實上已接受等同「觀察、勒戒或強制戒治」
    執行完畢釋放之處遇（最高法院109年度台非字第76號判決
    意旨參照）。反之，縱經檢察官為附命完成戒癮治療之緩起
    訴處分，若被告未完成戒癮治療，即無從視為事實上已經「
    觀察、勒戒或強制戒治」執行完畢，仍有觀察、勒戒及強制
    戒治制度之適用，俾利以機構內之處遇方式協助其戒除毒癮
    ，檢察官亦得為不同條件或期限之緩起訴處分。
三、經查：被告於108年2月3日下午4時20分許，因施用第二級毒
    品甲基安非他命之犯行，經臺灣基隆地方檢察署檢察官以10
    8年度毒偵字第558號為附命完成戒癮治療之緩起訴處分，並
    經臺灣高等檢察署駁回檢察官職權再議確定，惟於緩起訴期
    間內，被告未遵期至醫療機構完成團體心理治療，故未能履
    行完成戒癮治療，且因故意更犯有期徒刑以上刑之罪，經同
    署檢察官以108年度撤緩字第93號撤銷緩起訴處分確定，並
    以109年度撤緩毒偵字第159號聲請簡易判決處刑，有上開緩
    起訴處分書及緩起訴命令通知書、臺灣高等檢察署處分書、
    長庚醫療財團法人基隆長庚紀念醫院109年5月19日長庚院基
    字第1090500086號函、撤銷緩起訴處分書、聲請簡易判決處
    刑書及本院被告前案紀錄表附卷可憑（毒偵卷第73至75、83
    、85至86頁，緩護療卷第9頁，撤緩卷第13頁，本院卷第7至
    9、21至23頁）。是被告前雖曾經檢察官為附命完成戒癮治
    療之緩起訴處分，惟並未完成戒癮治療而遭撤銷，尚難等同
    曾受「觀察、勒戒或強制戒治」執行完畢釋放之處遇。茲被
    告於本件施用第二級毒品犯行前，既未經觀察、勒戒或強制
    戒治，且於本件犯行後，亦未完成戒癮治療，自不得與已接
    受「觀察、勒戒或強制戒治執行完畢」之處遇等同視之。揆
    諸前開說明，本件仍應由檢察官基於一次性之整體規劃而重
    啟處遇程序，視個案情形，是否適合「觀察、勒戒或強制戒
    治」或給予「附命完成戒癮治療緩起訴處分」之機會。檢察
    官逕予聲請簡易判決處刑，法院無從替代檢察官為上開合義
    務性之裁量處遇，應認本件起訴程序違背規定，且無從補正
    。原審因而不經言詞辯論，逕為諭知不受理，並無違誤。
四、檢察官上訴意旨略以：本件緩起訴處分既經撤銷，其法律效
    果為「依法追訴」，檢察官因而逕向法院聲請簡易判決處刑
    ，而未聲請觀察、勒戒，於法並無不合云云。惟按修正前毒
    品危害防制條例第24條第1項明定「本法第20條第1項及第23
    條第2項之程序，於檢察官先依刑事訴訟法第253條之1第1項
    、第253條之2之規定，為附命完成戒癮治療之緩起訴處分時
    ，或於少年法院（地方法院少年法庭）認以依少年事件處理
    法程序處理為適當時，不適用之」，亦即檢察官對施用毒品
    之被告得為「附命緩起訴」，而排除觀察、勒戒等處遇及起
    訴規定之適用，而檢察官得為「附命緩起訴」處分之對象，
    當包括「初犯及3年後再犯」、「3年內再犯」之施用毒品者
    。若上開「附命緩起訴」經撤銷時，自應回復為原緩起訴處
    分不存在時之狀態，檢察官仍應依修正後毒品危害防制條例
    第20條第1項或第23條第2項之規定，分別視其為「初犯及3
    年後再犯」或「3年內再犯」之施用毒品者，而決定適用觀
    察、勒戒等處遇或起訴之程序。至修正前同條例第24條第2
    項規定：「前項緩起訴處分（即附命緩起訴），經撤銷者，
    檢察官應『依法追訴』」，法文既非「依法起訴」，並參考刑
    事訴訟法第1條第1項規定：「犯罪，非依本法或『其他法律』
    所定之訴訟程序，不得『追訴』、處罰」，且「刑罰」及「保
    安處分」同為犯罪之法律效果，則「依法追訴」，除指檢察
    官適用刑事訴訟法所定之起訴程序外，尚包括修正前（後）
    毒品危害防制條例第20條第1項所定觀察、勒戒程序。此與
    修正後毒品危害防制條例第23條第2項規定「觀察、勒戒或
    強制戒治執行完畢釋放後，三年內再犯第10條之罪者，檢察
    官或少年法院（地方法院少年法庭）應『依法追訴』或裁定交
    付審理。」因與同條例第20條第3項配合之結果（即觀察、
    勒戒等處遇執行完畢釋放後，3年後再犯第10條之罪，始得
    重行觀察、勒戒），所稱「依法追訴」，無從包括聲請觀察
    、勒戒者有別，尚不得援引修正後毒品危害防制條例第23條
    第2項之規定，而謂修正前同條例第24條第2項之「依法追訴
    」，必需排除修正後毒品危害防制條例第20條聲請觀察、勒
    戒規定之適用。且修正前毒品危害防制條例第24條第2項所
    稱「緩起訴處分」經撤銷者，其撤銷原因非一，若係因違法
    或不當經再議程序，由上級檢察機關撤銷時，本應回復未為
    緩起訴處分前之狀態，由檢察官續行偵查，視個案之證據，
    為適當之處分，要不得強解為應「依法起訴」，認無再次聲
    請法院裁定觀察、勒戒之必要（最高法院109年度台上大字
    第3536號提案裁定之肯定說意旨參照）。本件被告事實上既
    未接受等同於「觀察、勒戒」之處遇，現行毒品危害防制條
    例第24條第2項亦未明定緩起訴處分經撤銷者，檢察官應依
    法起訴，揆諸前開說明，檢察官仍應參酌本次毒品危害防制
    條例強調「治療勝於處罰」、「醫療先於司法」等修正意旨
    ，具體審酌被告情形，給予附命完成戒癮治療緩起訴處分之
    機會，或向法院聲請裁定送觀察、勒戒。檢察官上訴意旨僅
    以被告原緩起訴處分經撤銷為由，逕予聲請簡易判決處刑，
    足徵檢察官未能兼顧被告得獲多元處遇之權益保障，難謂已
    依具體個案而為妥適之裁量，尚無可採。從而，檢察官猶執
    前詞指摘原判決不當，其上訴為無理由，應予駁回，並不經
    言詞辯論為之。
據上論斷，應依刑事訴訟法第368條、第372條，判決如主文。
中　　華　　民　　國　　110  　年　　4　　月　　28　　日
                  刑事第二十五庭審判長法　官  邱滋杉
                                      法　官  黃翰義
                                      法　官  陳彥年
以上正本證明與原本無異。
不得上訴。
                                      書記官  彭秀玉
中　　華　　民　　國　　110 　年　　4 　　月　　28　　日